臺灣橋頭地方法院刑事判決　
111年度訴字第79號
公  訴  人  臺灣橋頭地方檢察署檢察官        
被      告  張明光
上列被告因違反水土保持法案件，經檢察官提起公訴（110年度
偵字第5938號），本院判決如下：
    主  文
張明光犯水土保持法第三十二條第四項之非法墾殖、占用致水土
流失未遂罪，處有期徒刑伍月，如易科罰金，以新臺幣壹仟元折
算壹日。
    事  實
一、張明光明知高雄市○○區○○段○○段0000○0000地號土地（即旗
    山事業區40林班國有土地，下分別稱5305、5306地號土地，
    合稱本案土地）係行政院農業委員會林務局(下稱林務局)屏
    東林區管理處（下稱屏東林管處）所代為管理之國有林地，
    未經主管機關同意，不得墾殖、占用，竟未經同意，基於在
    國有林區墾殖、占用之犯意，於民國109年5月1日起，委由
    不知情之真實姓名年籍不詳之成年人駕駛怪手在本案土地上
    整地，移平國有草木（刺竹、摩鹿加合歡、山麻黃等樹種）
    ；復於110年1月20日前某日，繼續以不詳方式在本案土地上
    整地，以此方式墾殖、占用本案土地，面積共約0.21公頃，
    惟尚未致水土流失之結果而未遂。嗣因屏東林管處於同年月
    21日派員巡視而發現上情後報警處理。
二、案經屏東林管處委由楊旻憲訴由高雄市政府警察局旗山分局
    (下稱旗山分局)報告臺灣橋頭地方檢察署檢察官偵查起訴。
    理  由
一、按被告以外之人於審判外之陳述，雖不符刑事訴訟法第159
    條之1至第159條之4規定，而經當事人於審判程序同意作為
    證據，法院審酌該言詞陳述或書面陳述作成時之情況，認為
    適當者，亦得為證據。當事人、代理人或辯護人於法院調查
    證據時，知有第159條第1項不得為證據之情形，而未於言詞
    辯論終結前聲明異議者，視為有前項之同意，同法第159條
    之5第1項、第2項有明文規定。查本判決以下所引各項供述
    證據之證據能力，檢察官及被告張明光於本院審理時均同意
    有證據能力（見本院訴字卷第128、327頁），且迄於言詞辯
    論終結前均未聲明異議，本院審酌前揭供述證據製作時之情
    況，尚無違法不當及證明力明顯過低之瑕疵，認以之作為證
    據應屬適當。另本判決所援引之非供述證據，無證據證明係
    公務員違背法定程序所取得，亦無顯有不可信之情況或不得
    作為證據之情形，依同法第158條之4反面解釋，應認均有證
    據能力，而得採為判決之基礎。
二、訊據被告固坦承其為高雄市杉林溪楠梓仙溪飛行運動協會理
    事長，曾與5305地號土地前承租人黃○○商討5305地號土地可
    否作為飛行場使用乙情，惟矢口否認有何違反水土保持法之
    情，辯稱：我沒有叫人去砍樹整地，是飛行員自己做的，跟
    我沒有關係；我自己就花很多錢整理我自己的飛行場，不必
    墾殖、占用本案土地云云。
三、經查：
　　㈠屏東林管處現場巡視人員於109年6月8日巡視時發現5305地
      號土地(非保安林)遭開墾整地，原有刺竹、摩鹿加合歡、
      山麻黃等樹種遭機具移平。又於110年1月21日發現有整理
      跡象，屏東林管處因而會同旗山分局、保安警察第七總隊
      第八大隊警員及5305地號土地前承租人黃○○(租期96年12
      月9日至105年12月8日)於同年1月25日至現場勘查，經測
      量結果，遭整地且移除國有林木部分除5305地號土地外，
      尚增列5306地號土地，面積合計約0.21公頃，惟並無水土
      流失等情，業據證人即告訴代理人楊旻憲於警詢中證述在
      卷（見警卷第15至17頁），並有屏東林管處110年2月22日
      屏旗字第1106310172號函暨檢附之職務報告、訂約紀錄、
      現場照片、開墾位置航照圖、森林被害告訴書、聯合執行
      紀錄表、本案土地之土地建物查詢資料、地籍圖查詢資料
      、國有林地出租造林契約書等、屏東林管處110年7月29日
      屏旗字第1106102073號函暨檢附之現場照片、屏東林管處
      111年5月5日屏政字第1116107883號函暨檢附之航照圖及
      工作日報表、高雄市政府水利局111年6月10日高市水保字
      第11134836700號函暨檢附之會勘紀錄可參（見警卷第21
      至49頁、偵卷第45至51頁、本院訴字卷第143至186、215
      至220頁）。又被告於本院準備程序時自承：我曾於10年
      前與黃○○商量，欲以其承租之5305地號土地做為飛行場，
      黃○○說歡迎，但要取得林務局同意等語（見本院訴字卷第
      125頁），核與證人黃○○於警詢、偵查及本院審理時所述
      相符（見警卷第11、13頁、偵卷第34頁、本院訴字卷第25
      2、253頁），是此部分客觀事實，應堪先予認定。
　　㈡關於證人黃○○兩度發現其承租之5305地號土地遭墾殖之經
      過及是否同意被告墾殖等節，其於警詢中證稱：109年5月
      我有透過朋友聯繫被告，問被告為什麼未經我同意開墾我
      的地，確認是被告做的。110年1月是林務局告知我被開墾
      ，我就用LINE跟被告聯繫。被告都沒有先告知我或林務局
      等語（見警卷第9至14頁）；於偵查中證稱：109年5月1日
      我承租土地之鄰人黃○○問我有無同意被告開墾，我說沒有
      ，黃○○叫我儘快上山；隔天我上山查看並拍照存證，當時
      有怪手在整地，怪手司機說是被告叫他去的，我請司機叫
      被告去黃○○家講清楚，並跟被告強調要林務局同意，才能
      整理該土地，當時黃○○也在場。110年1月是林務局打給我
      ，這次黃○○沒跟我說等語（見偵卷第34、35、67頁）；於
      本院審理時證稱：109年5月間某日黃○○問我有沒有同意被
      告開墾，叫我趕快去現場，我去的時候看到怪手，跟怪手
      司機確認怪手是被告叫來的，那時我還沒有被告電話，我
      請怪手司機聯絡被告到黃○○的家談，也有提供檢察官當時
      我上山拍到的怪手照片。第二次即110年1月發現後，我沒
      有跟被告見面，只有傳訊息告誡他未得林務局同意不能使
      用該土地等語（見本院訴字卷第253至261頁）。是核證人
      黃○○所述109年5月經黃○○通知上山後看到怪手、110年1月
      則係林務局通知，從未同意被告在獲政府機關同意前墾殖
      、占用其承租之土地等情，前後一致。證人黃○○於偵查及
      本院審理時，亦經具結擔保其證言之真實性，衡情其與被
      告既無恩怨，實乏甘冒偽證罪之處罰，刻意構詞誣陷被告
      之理，並有後述之補強證據可考，可認證人黃○○所言堪信
      為真實。至證人黃○○於警詢中稱109年5月係經林務局告知
      等語（見警卷第11頁），及於本院審理時改稱：應該不是
      怪手司機約被告到場等語（見本院訴字卷第271頁），與
      其前開於偵查及本院審理時所述略有不符，惟證人黃○○就
      上述基礎事實之供述均屬一致，考量事隔已久，本可能有
      記憶不清之情形，此等些微瑕疵尚不至於影響證人黃○○指
      述之真實性。
　　㈢認定本案土地為被告墾殖、占用之依據
　　　⒈證人黃○○於偵查中證稱：因到山上要經過我的林地，我
        在林地有拉鐵鍊，109年時有人來說我們老闆叫我們來
        向你借鑰匙要到山上工作，我開鐵鍊讓他們上去，事後
        好奇打電話給黃○○問他，但黃○○說沒有叫人來。109年
        時被告跟黃○○有次到我住處講林地使用的事情等語（見
        偵卷第66、67頁），核與證人黃○○前開所述其於109年5
        月經證人黃○○通知，始知承租地遭開墾，與被告一同至
        黃○○住處討論等情相符。而證人黃○○租地入口處確有鐵
        鍊，亦有現場照片可參（見本院訴字卷第281頁），是
        證人黃○○證稱係其協助開鐵鍊讓工人上山等語，實屬有
        據，均可佐證證人黃○○前開證述。又證人黃○○所提出之
        怪手照片之拍攝時間為109年5月2日上午11時7分許，並
        有怪手照片可查（見本院訴字卷第307頁、偵字卷第71
        頁），核與證人黃○○所述之時間相符，可資為證人黃○○
        證述之補強證據。
　　　⒉再查，證人黃○○於109年5月2日下午1時8分許，以LINE通
        訊軟體傳送打招呼貼圖給被告，被告於翌(3)日上午11
        時43分許，傳送訊息略以：我只是拋磚引玉，把飛行傘
        帶來南臺灣，帶來商機......我們不能不做國家根基的
        墊腳石，總之我會努力，武漢肺炎過後，會有所進展..
        ....等語，證人黃○○再於同年月4日下午10時47分許回
        傳訊息稱：對社會公益有利的事我願意配合，但是法規
        問題仍然必須遵守等語，被告於翌(5)日回稱：今天教
        育部覆文，希望跟黃老師面談，並把體育署公文奉上，
        先傳送給您，請閱收等語，有被告與證人黃○○之LINE對
        話紀錄可憑（見警卷第63至65頁）。考諸上開證人黃○○
        訊息時間，恰為黃○○上山拍攝怪手照片之兩小時後，核
        與證人黃○○稱上山後託人聯繫被告等語相吻合，亦可補
        強證人黃○○前開證述。且自上開訊息以觀，被告係向證
        人黃○○表示自己「拋磚引玉」、「會努力」、「會有所
        進展」等語，語意上顯係表明欲為與飛行傘相關之建設
        或計畫之意。衡情若109年5月間墾殖、占用本案土地之
        行為與被告全然無關，黃○○聯繫被告時，被告理應不明
        就裡，認為證人黃○○不知所云，不至於向證人黃○○說明
        自己一片苦心，更無必要傳送體育署公文以說服黃○○。
　　　⒊而110年1月間證人黃○○與被告間之訊息略以：
　　　  ⑴證人黃○○於110年1月16日稱「你當時未得林務局同意
          就開墾我的林地，害我無法與林務局續約，不知如何
          是好」。
　　　  ⑵證人黃○○於同年月22日傳送訊息給被告稱「請問你為
          何未經同意又去採我竹子？」。被告回答略以：是因
          為體育署和農委會......要到現場勘查，......，砍
          竹子是很難做的事，工人也不好請，失禮之處請包涵
          等語。
　　　  ⑶證人黃○○回稱「可是根本沒申請，這是違法行為，造
          成我無法換約」、「重點是要用我的承租地，卻沒我
          同意，我從未同意在林務局同意之前動工」、「難道
          是林務局沒同意就強硬施工，要造成我管理不善，被
          解約之後你才要強勢承租或取得嗎」等語。被告則稱
          ：「我剛到教育部開完會議，農委會、林務局、內政
          部地政司與相關單位都參與此次會議，......，等體
          育署會議紀錄到達後再將公文呈示與您」等語。
　　　  ⑷證人黃○○稱「可是現在是旗山工作站要跟我解約」等
          語 ，被告回覆略以：這是國家體育運動政策，全國
          無動力飛行傘都列入在內......，這是全國的政策會
          議，不只有我這個單，體育署有網站請查詢，所有無
          動力飛行傘起飛場的用地都離不開林務局和原住民保
          留地......還得等體育署試飛才砍幾欉竹林，所有起
          飛台都是這樣啟用的等語，被告並傳送體育署公文給
          證人黃○○。
　　　  ⑸以上內容有被告與證人黃○○之LINE對話紀錄可考（見
          警卷第67至75頁），並有教育部體育署110年1月28日
          臺教體署全(三)字第1100004179號函暨檢附之會議記
          錄及簽到表可憑（見警卷第77至88頁）。觀諸上開對
          話內容，當證人黃○○於110年1月間質疑被告何以再次
          墾殖、占用其承租地時，被告仍是相同態度，向證人
          黃○○解釋係因體育署要現場勘查起飛場方雇工砍竹子
          ，可徵本案確係被告所為，否則被告根本無庸向黃○○
          說明緣由。　　　　　
　　  ⒋被告復於警詢中自承：我有拿除草機除草、用鐮刀砍幾
        根竹子，否則竹子會擋住飛行傘出傘路線。我開墾面積
        不到50坪，移平的草木種類為刺竹與寒風草等語（見警
        卷第5、6頁）；於偵查中供稱：那是我要上山的路，我
        把竹子砍掉等語（見偵卷第68頁），是綜合被告前開供
        述，已自承有墾殖、占用本案土地，僅是避重就輕的表
        示僅有移除部分草木，而可認本案土地確為被告所墾殖
        、占用。
　　㈣被告明知自己未經證人黃○○或主管機關同意而墾殖、占用
      本案土地，有違反水土保持法之犯意之認定
　　　⒈被告墾殖、占用本案土地之原因，其於警詢時供稱：教
        育部體育署官員於110年1月8日至5305地號土地現場勘
        查，我砍竹子是為了讓官員可以看到路線，應付一下而
        已；是經過教育部體育署同意，我才會去開闢等語（見
        警卷第4至6頁）；於偵查中陳稱：我帶教育部體育署的
        人勘查現場才上去等語（見偵卷第35頁）；於本院準備
        程序時自承：要帶政府機關上去看起飛點；我有跟體育
        署聯繫要開發本案土地，是體育署要求我要準備幾個地
        等語（見本院審訴字卷第41頁、訴字卷第126頁）。而
        教育部體育署於108年間知悉高雄市杉林區即將開發無
        動力飛行運動場，於108、109年間會同高雄市政府，在
        業者引領下，前往高雄市多次飛行運動場域，進行訪視
        輔導作業，有教育部體育署111年3月23日臺教體署全(
        三)字第1110009091號函可憑（見本院訴字卷第27頁）
        ，可認被告應係因教育部體育署欲訪視本案土地之緣故
        方墾殖、占用本案土地，惟被告於警詢時自承未告知承
        租人黃○○及林務局，也沒有申請水土保持企劃書等語（
        見警卷第6頁），且證人黃○○業已多次證稱並未同意被
        告墾殖、占用本案土地如前，並有其與被告上開訊息可
        資佐證，可認被告確有違反水土保持法之犯意無訛。
　　　⒉又被告曾於109年4月24日去函教育部體育署，表示青葉
        山起飛場、月光山麓起飛場、南龍山運動公園起飛場完
        成並經試飛安全起降；降落場有.....(略)，杉林楠梓
        仙溪運動實業行地址與本協會同址，定於109年5月1日
        營運等，惟教育部體育署於同年5月4日函覆：有關飛行
        場申請經營事項，請依無動力飛行運動業輔導辦法第4
        條規定，備妥相關資料向高雄市政府提出申請；場地相
        關設施及設備、安全規定及措施，亦請依前揭辦法第5
        條、第7條及第8條辦理等情，有杉林大愛飛行場(高雄
        市杉林區楠梓仙溪飛行運動協會)109年4月24日高楠飛
        協字中0000000號函、教育部體育署109年5月4日臺教體
        署全(三)字第1090013905號函可參（見本院訴字卷第57
        至58頁），可見縱被告表明已完成其他起飛場試飛且安
        全起降，教育部體育署仍要求被告須依規定由該署訪視
        輔導後始能申請經營。故飛行起降場能否經教育部體育
        署審核通過，並非被告所能預先知悉，被告實有可能為
        增加審核通過之機會，墾殖、占用本案土地後供教育部
        體育署勘查。且依被告前開致教育部體育署之函文，其
        除為高雄市杉林溪楠梓仙溪飛行運動協會理事長外，尚
        有經營高雄市杉林楠梓仙溪運動實業行，應可認被告為
        相關產業業者。如起飛場更為普遍，使一般民眾更輕易
        接觸該項運動，能促使產業蓬勃發展，對被告而言不無
        益處，是被告自有墾殖、占用本案土地之動機。
　　　⒊教育部體育署會針對訪視指標中土地相關飛行尺寸、應
        取得合法使用權、地面上應有飛行運動安全設備等口頭
        說明規定，有該署111年3月23日臺教體署全(三)字第11
        10009091號函可參（見本院訴字卷第27頁），該署於11
        0年1月8日之會議亦申明「森林地的使用權，或國有財
        產署所有的土地，屬於地權問題非本次會議所討論的地
        用問題，應依所有權單位相關規定取得土地使用權」等
        語，有該署110年1月28日臺教體署全(三)字第11000041
        79號函暨檢附之會議記錄可證（見警卷第82頁）。可見
        教育部體育署已多次說明飛行傘起飛場設立之前提為合
        法取得土地所有權，被告應無誤認之虞。況被告於本院
        準備程序中亦自承：10年前跟黃○○商量時，黃○○就說歡
        迎，只是要取得林務局同意；我也是跟體育署說以後要
        飛還是要經過農委會等語（見本院訴字卷第125、126頁
        ），顯然被告早已經證人黃○○提醒應得林務局同意，而
        自知相關權責單位眾多，不可能僅因教育部體育署欲訪
        視本案土地，被告即取得合法墾殖本案土地之權限。
　　　⒋另證人黃○○於本院審理時證稱：於109年5月得知被告至
        本案土地墾殖、占用後，我未向林務局反應、亦未報警
        等語（見本院訴字卷第265頁），固然可認證人黃○○知
        悉遭被告墾殖、占用後猶未積極主張權利。但考量其當
        時已非承租人，逕自報警是否會被受理實未可知。況證
        人黃○○於本院審理時證稱：因被告承諾我會停下來，並
        同意要回復原狀，我就沒有多做處理；我只能說原先我
        是非常信任被告，不知道被告會繼續墾殖、占用等語（
        見本院訴字卷第263、270、271頁），是證人黃○○因信
        賴被告會改善而願息事寧人，避免繁複的訴訟程序，實
        與一般常情無違，不能以此認證人黃○○於109年5月即已
        知悉被告墾殖、占用本案土地一事，卻未報警或通報林
        務局，即認為其有同意被告如此為之。
　　　⒌至被告何以知悉進入證人黃○○土地須先向證人黃○○借用
        鑰匙及證人黃○○未先行詢問證人黃○○即開鎖讓不詳人士
        上山之緣故，證人黃○○已於偵查中證稱：我沒想那麼多
        等語（見偵卷第66頁），證人黃○○則於本院審理時證稱
        ：我不知道為何黃○○會開鐵條讓怪手上去，也許黃○○覺
        得被告不會說謊，但又覺得怪怪的所以開完鐵條之後才
        問我；被告認識黃○○，不知道是不是這個關係而不想得
        罪人。我沒有跟被告說要去跟黃○○借鑰匙的事情，我不
        知道被告為何知道要去跟黃○○借鑰匙等語（見本院訴字
        卷第266、267、273頁）。通常山區住戶不多，工人上
        山後遇有困難，直覺反應自然係詢問周遭住戶應如何處
        理，證人黃○○一時輕率誤信工人說詞，事後始慮及應與
        證人黃○○確認，非無可能。自前述證人黃○○事後多次傳
        訊質疑被告之反應，應能確認證人黃○○並無同意被告墾
        殖、占用本案土地，尚不能以被告之僱工順利向證人黃
        ○○借用鑰匙並上山開墾，而推認證人黃○○有授意被告墾
        殖、占用之意。至被告雖於110年1月間又再次順利上山
        墾殖、占用本案土地，惟被告有前次向證人黃○○借用鑰
        匙遭察覺之經驗，此次非無可能改以其他方式。查本案
        土地入口處鐵鍊高度不高，有現場照片可稽（見本院訴
        字卷第281頁），被告亦陳稱：步行可以跨過去等語（
        見本院訴字卷第275頁），故該次被告應係以步行方式
        上山墾殖、占用本案土地，自無從以被告又再次墾殖、
        占用而為有利於被告之論據。
　　㈤被告辯解及對被告有利證據不採之理由
　　　⒈被告雖辯稱係不詳飛行員自行墾殖、占用云云，然按實
        務上所稱之「幽靈抗辯」，意指被告於案發後，或因不
        願據實陳述實際之行為人，或有其他顧慮，遂將其犯行
        均推卸予已故之某人，甚或任意捏造而實際上不存在之
        人，以資卸責。因法院無從讓被告與該已故或不存在之
        人對質，其辯解之真實性如何，即屬無從檢驗，而難以
        逕信，是在無積極證據足資佐證下，自得認其所為抗辯
        係非有效之抗辯(最高法院111年度台上字第4796號判決
        意旨參照)。被告雖提出飛行傘照片6張（見本院訴字卷
        第133至135頁），惟上開照片僅是有數人在飛行，並非
        開挖整地；亦無顯著地標，無從認與本案土地有何關聯
        。其中兩張照片雖有張貼照片者之姓名，但為105年間
        所張貼，與本案犯行時間有間隔；而另外四張照片則均
        無法辨識照片中之人，被告亦未提出該人姓名，自無調
        查之可能及必要。是依被告上開辯詞，不足證明本案為
        他人墾殖本案土地，被告復未能提出其他證據佐證上開
        所辯，無從據為其有利之認定。況且，飛行員可至各大
        飛行場參與該項運動，僅是為自己偶爾享受飛行樂趣，
        豈需要以一己之力建立飛行場，未免過於勞時費力。是
        被告此部分所辯，與常情未合，不足採信。
　　　⒉被告雖另辯稱其已有其他飛行場，毋庸耗資墾殖、占用
        本案土地云云，然承前述被告於109年4月底去函教育部
        體育署時，對於自己原有之飛行場能否通過教育部體育
        署之審查猶未可知，自無從排除其墾殖、占用本案土地
        之可能。縱事後被告之其他飛行場已通過審查，對於從
        事相關行業之被告而言，飛行場數量可使其在業界更有
        競爭力，應是多多益善，尚無從以被告有其他飛行場而
        認被告絕無可能為本案犯行。
　　　⒊證人黃○○雖於本院審理時證稱：我沒有看過被告在現場
        砍樹，也沒有看到被告在現場等語（見本院訴字卷第25
        9頁），而證稱其未親眼見聞被告墾殖、占用本案土地
        。惟認定犯罪事實所憑之證據，並不以直接證據為限，
        即綜合各種間接證據，本於推理作用，為認定犯罪事實
        之基礎，如無違背一般經驗法則，尚非法所不許。綜觀
        上開一切情節及證據，仍得推論本案為被告所為。
　　㈥綜上所述，被告所辯，均屬事後卸責飾詞，殊難信採。本
      件事證明確，被告犯行洵堪認定，應予依法論科。
四、論罪科刑
    ㈠按森林法第51條、水土保持法第32條等規定，就「於他人
      森林或林地內」、「在公有或私人山坡地或國、公有林區
      或他人私有林區內」，擅自墾殖、占用者，均設有刑罰罰
      則。考其立法意旨，均在為保育森林資源，維持森林植被
      自然原貌，維護森林資源永續利用，及確保水源涵養和水
      土保持等目的，其所保護之法益均為自然資源林木及水源
      之永續經營利用，為單一社會法益；就擅自占用他人土地
      而言，復與刑法第320條第2項之竊佔罪要件相當。第以各
      該刑罰條文所保護者既為內涵相同之單一社會法益，是則
      一行為而該當於上揭森林法、水土保持法及刑法竊佔罪等
      相關刑罰罰則，此即為法規競合現象，自僅構成單純一罪
      ，並應依法規競合吸收關係之法理，擇一適用水土保持法
      第32條規定論處（最高法院93年度台上字第3380號、96年
      度台上字第1498號判決參照）。職是，倘一行為該當於水
      土保持法第32條及刑法第320條第2項竊佔罪等相關刑罰罰
      則，此為法規競合現象，應僅構成單純一罪，依法規競合
      之特別關係法理，優先適用水土保持法第32條之規定論處
      ，合先敘明。
    ㈡按水土保持法第32條第1項所謂「致生水土流失或毀損水土
      保持之處理與維護設施」，依文義解釋，係指已經造成水
      土流失或毀損水土保持之處理與維護設施之結果者而言，
      故該罪應屬「實害犯」或「結果犯」，而非「抽象危險犯
      」或「具體危險犯」，自以發生水土流失或毀損水土保持
      之處理與維護設施之結果為必要。如已著手實行上開犯行
      ，而尚未發生水土流失或毀損水土保持之處理與維護設施
      之結果者，應屬同條第4項未遂犯處罰之範疇(最高法院11
      0年度台上字第2195號判決意旨參照)。經查，被告雖已著
      手實行上開犯行，惟本案土地尚未致生水土流失之結果，
      業經認定如前。核被告所為，係犯水土保持法第32條第4
      項、第1項之非法占用致水土流失未遂罪。
    ㈢又水土保持法第32條第1項，在公有或私人山坡地或國、公
      有林區或他人私有林區內未經同意擅自墾殖、占用或從事
      第8條第1項第2款至第5款之開發、經營或使用，致生水土
      流失或毀損水土保持之處理與維護設施罪，為繼續犯。如
      墾殖、占用、開發、經營、使用之行為在繼續實行中，則
      屬行為之繼續而非狀態之繼續，其犯罪之完結須繼續至其
      行為終了時（最高法院99年度台上字第7746號判決參照）
      。被告自109年5月1日起至110年1月21日林務局發現時止
      ，墾殖、占用本案土地之行為，應論以繼續犯之一罪。
    ㈣被告利用不知情之工人在本案土地遂行前揭犯行，為間接
      正犯。
    ㈤又被告已著手實施非法墾殖、占用之行為，而未發生水土
      流失之實害結果，其犯罪尚屬未遂，應依刑法第25條第2
      項規定減輕其刑。
    ㈥爰以行為人為責任，審酌被告未經主管機關之同意，即擅
      自於本案土地內為墾殖、占用之行為，破壞原有植被環境
      、地貌，有害自然生態之永續經營，罔顧其行為對於生態
      可能造成之危害，其犯行確屬可議，併參酌本案占用之面
      積、期間，尚未致生水土流失之實害等犯罪情節，兼衡被
      告犯後否認犯行之態度，及現今雖無墾殖行為，但有外來
      入侵種蔓生，危害生物多樣性之損害，有屏東林管處111
      年6月24日屏政字第1116108990號函可考（見本院訴字卷
      第231頁），暨其自陳高中畢業之智識程度，目前無業，
      家庭經濟狀況尚可，有糖尿病、腎臟病等生活情況（見本
      院訴字卷第328頁）及被告之犯罪動機、目的、手段等一
      切情狀，量處如主文所示之刑，並諭知易科罰金之折算標
      準。
五、沒收
　　㈠按水土保持法第32條第5項規定「犯本條之罪者，其墾殖物
      、工作物、施工材料及所使用之機具，不問屬於犯罪行為
      人與否，沒收之。」其立法意旨，係考量山坡地因其自然
      條件特殊，不適當之開發行為易導致災害發生，甚至造成
      不可逆之損害。為減少違規行為人僥倖心理，避免該等犯
      罪工具因非屬犯罪行為人所有而無法沒收，致使犯罪成本
      降低，而無法達到嚇阻之目的，因而擴大沒收範圍，固應
      優先於刑法第38條第2 項規定之適用。惟倘宣告沒收，於
      個案運用有過苛之虞、欠缺刑法上之重要性、犯罪所得價
      值低微，或為維持受宣告人生活條件之必要者，仍得依刑
      法第38條之2第2 項過苛調節條款不予宣告或酌減之，以
      節省法院不必要之勞費，並緩和沒收之嚴苛性(最高法院1
      08年度台上字第2760號判決意旨參照)。
　　㈡本件被告係利用不知情之真實姓名年籍不詳的工人使用怪
      手在本案土地開挖整地已如上述，怪手固屬被告本案犯行
      所使用之機具，惟未扣案，且其產品型號、財產價值及所
      有權人均屬不明，亦無證據證明現仍存在，若予宣告沒收
      對預防被告犯罪難認有何關聯性與重大實益。復未經檢察
      官聲請沒收，為兼顧訴訟經濟，節省不必要之勞費及本案
      將來確定後執行上之困擾，衡諸比例原則，依刑法第38條
      之2第2項規定，不予宣告沒收。
據上論斷，應依刑事訴訟法第299條第1項前段，判決如主文。
本案經檢察官陳麗琇提起公訴，檢察官陳登燦到庭執行職務。
中　　華　　民　　國　　111 　年　　12　　月　　13　　日
                  刑事第二庭    審判長法　官  黃右萱
　　　　　　　　　
　　　　　　　　　                    法  官  方佳蓮
　　　　　　　　　
　　　　　　　　　                    法  官  王奕華
以上正本證明與原本無異。
如不服本判決應於收受判決後 20 日內向本院提出上訴書狀，並
應敘述具體理由。其未敘述上訴理由者，應於上訴期間屆滿後20
 日內向本院補提理由書 (均須按他造當事人之人數附繕本)「切
勿逕送上級法院」。
中　　華　　民　　國　　111 　年　　12　　月　　13　　日
                                      書記官  莊琬婷
附錄本案論罪科刑法條：　　　　　　
水土保持法第32條第1、4項：
在公有或私人山坡地或國、公有林區或他人私有林區內未經同意
擅自墾殖、占用或從事第8條第1項第2款至第5款之開發、經營或
使用，致生水土流失或毀損水土保持之處理與維護設施者，處6
月以上5年以下有期徒刑，得併科新臺幣60萬元以下罰金。但其
情節輕微，顯可憫恕者，得減輕或免除其刑。
第1項未遂犯罰之。